【裁判字號】    97,訴,567
【裁判日期】    980810
【裁判案由】    確認通行權存在
【裁判全文】
臺灣屏東地方法院民事判決               97年度訴字第567號
原      告  乙○○
            丙○○
共      同
訴訟代理人  孔福平律師
複 代 理人  邱芬凌律師
被      告  己○○
訴訟代理人  吳春生律師
複 代 理人  戊○○
            丁○○
上列當事人間請求確認通行權存在事件，本院於民國98年7 月24
日言詞辯論終結，判決如下：
    主      文
確認原告就被告所有坐落屏東縣長治鄉○○段三五０地號土地如
附圖所示編號B 部分面積二二六‧三四平方公尺有通行權存在。
被告應容忍原告通行前項土地，不得有任何妨害原告通行之行為
。
訴訟費用由被告負擔。
本判決第二項得假執行。
    事實及理由
一、原告主張：被告所有坐落屏東縣長治鄉○○段350 地號（重
    測前為同鄉○○段914-2 地號）、面積1,360 平方公尺土地
    ，原為邱源芳所有，於民國86年7 月14日出售於吳正宣，並
    移轉登記於張月華名下。吳正宣、張月華及邱源芳並於86年
    11月24日簽訂協議書，約定日後法令變更而得以登記時，張
    月華應無條件移轉於吳正宣或其指定之第三人，且系爭350
    地號土地實際出售面積為1,100 平方公尺，另260 平方公尺
    係供邱源芳、吳正宣共同使用之既成道路，不得擅自圍堵或
    破壞、堆積物品而影響暢通妨礙使用，日後若出售須互相知
    會，不得影響既成道路之暢通使用，法令修正得以辦理分割
    時，則應登記邱源芳、吳正宣各2 分之1 。嗣後張月華依吳
    正宣之指定，於93年7 月29日將系爭350 地號土地移轉登記
    於吳志成名下，吳正宣又將之轉售被告，並於94年1 月19日
    辦畢所有權移轉登記，而由被告取得系爭350 地號土地之所
    有權。原告乙○○所有坐落同段378 地號及原告丙○○所有
    坐落同段378-3 地號土地，與公路均無適宜之聯絡，係屬袋
    地，向以系爭350 地號土地如附圖所示編號B 部分面積226.
    34平方公尺，為聯外道路，且渠等通行該部分土地，係屬周
    圍地損害最少之處所，本件訴訟進行中，被告復已與坐落同
    段380 地號土地所有人甲○○（原係本件原告之一，已撤回
    起訴）達成和解，同意甲○○通行該部分土地，惟被告竟反
    對渠等通行該部分土地，則渠等自得依民法第787 條及767
    條之規定，請求確認渠等就該部分土地有通行權存在，並請
    求被告容忍渠等通行該部分土地，不得有任何妨害渠等通行
    之行為等情，並聲明：如主文第1 、2 項所示。
二、被告則以：伊所有系爭350 地號土地，每分地價格為新台幣
    （下同）600 萬元，同段448 及532 地號土地，每分地價格
    僅為300 萬元，原告經由同段448 、532 地號土地如附圖所
    示編號B 部分，亦可通往公路，且較諸通行系爭350 地號土
    地所造成之損害為少，則原告自不得主張通行系爭350 地號
    土地。又原告乙○○、丙○○所有系爭378 及378-3 地號土
    地，均屬一般農業區農牧用地，其中378 地號土地面積3,19
    1.08平方公尺，種植香蕉約450 株，並無使用車輛載運之必
    要，另378-3 地號土地面積2,944.36平方公尺則僅種植草皮
    ，而未為耕作使用，亦無使用車輛通行之必要，倘認原告得
    通行系爭350 地號土地，亦應以渠等徒步通行所需即2 公尺
    寬為已足，超過部分尚難謂有必要等語，資為抗辯，並聲明
    ：原告之訴駁回。
三、經查：原告乙○○、丙○○所有系爭378 及378-3 地號土地
    ，東邊有訴外人甲○○所有坐落同段380 地號土地，西邊有
    同段377 地號土地，北邊間隔同段379 地號國有土地、同段
    352 、354 、356 地號土地及原告所系爭350 地號土地，與
    屏東縣長治鄉○○路（寬約10公尺）相接，南邊間隔同段44
    9 、448 、445 及532 地號土地，與寬約4 公尺之產業道路
    相接，可往東通往屏東縣長治鄉○○路（寬約16公尺）。以
    現況而言，系爭378 及378-3 地號土地四周為他人之土地所
    圍繞，而與公路隔離，全無進出之通路，係屬袋地之事實，
    為兩造所不爭執，並有土地登記謄本、地籍圖謄本及照片附
    卷可稽，復經本院會同屏東縣屏東地政事務所測量員到場勘
    測屬實，製有勘驗測量筆錄及土地複丈成果圖在卷可憑。
四、本件之爭點為：原告主張通行被告所有系爭350 地號土地如
    附圖所示編號B 部分面積226.34平方公尺，是否其周圍地損
    害最少之處所？茲論述如下：
(一)、按土地因與公路無適宜之聯絡，致不能為通常使用時，除因
    土地所有人之任意行為所生者外，土地所有人得通行周圍地
    以至公路。前項情形，有通行權人應於通行必要之範圍內，
    擇其周圍地損害最少之處所及方法為之；對於通行地因此所
    受之損害，並應支付償金。民法第787 條第1 項、第2 項定
    有明文。此項周圍地不以直接相鄰者為限，如不通公路之土
    地與公路之間，有2 宗以上不同所有人之土地，為達通行公
    路之目的，亦得通行該周圍地。至所謂通行必要範圍內周圍
    地損害最少之處所及方法，應依社會通常之觀念，就附近周
    圍地之地理狀況、相關公路之位置、與通行必要土地之距離
    、相鄰土地利用人之利害得失以及其他各種情事，按具體事
    例斟酌判斷之。且不僅就不同之周圍地為選擇時，應如此判
    斷，於選擇特定之周圍地後，對其具體通行處所及方法，亦
    應本此原則為之。又支付償金，乃為通行權人之適法通行行
    為致通行地不能使用所受損害之補償，並非通行土地之對價
    ，縱未支付償金，被通行土地之所有人，亦僅得請求給付償
    金，而不得禁止其通行。
(二)、原告乙○○、丙○○所有系爭378 及378-3 地號土地，往北
    經由同段379 地號國有土地及被告所有系爭350 地號土地，
    與屏東縣長治鄉○○路相接，其距離約60公尺（其中經過系
    爭530 地號土地部分約為59公尺），而依被告主張之通行路
    徑，往南經由同段449 、448 及532 地號土地，與前述約4
    公尺寬之產業道路相接，其距離自原告丙○○所有系爭378-
    3 地號土地起算則約為59公尺，二者距離相當。惟被告所有
    系爭350 地號土地如附圖所示編號B 部分，緊沿土地邊界，
    其現狀為寬約4 公尺之通道，位於門牌號碼屏東縣長治鄉○○路9 之2 號房屋及圍牆之西邊，並無任何地上物，同段4
    49、448 及532 地號土地上則種植有檳榔及椰子樹，其中如
    附圖所示編號B 部分為樹木之間寬約1 至3 公尺不等之泥土
    路，並係從土地中間穿越之事實，有照片、勘驗測量筆錄及
    土地複丈成果圖可憑。二者相較，原告通行系爭350 地號土
    地有現成之通道，毋須拆除被告既有之地上物，亦不致於造
    成土地割裂為兩部分之情形，反之通行同段449 、448 及53
    2 地號土地，則不免須除去各該土地上部分檳榔及椰子樹，
    並將造成土地割為兩部分而不利於使用之情形。又被告已將
    系爭350 地號土地如附圖所示編號B 部分226.34平方公尺出
    賣與甲○○，以供甲○○通行，有被告提出之民事聲請告知
    訴訟狀可稽，可見系爭350 地號土地如附圖所示編號B 部分
    226.34平方公尺，除供通行使用之外，被告已無法再做其它
    用途使用，則縱使如被告所稱系爭350 地號土地之價格較高
    ，亦應認原告通行系爭350 地號土地，較諸原告通行同段44
    9 、448 及532 地號土地所造成之損害為少。被告辯稱：原
    告通行同段449 、448 及532 地號土地造成之損害較少，渠
    等應通行各該土地，而不得主張通行系爭530 地號土地云云
    ，尚無可採。
(三)、查原告乙○○所有系爭378 地號土地，其現況為種植椰子及
    香蕉樹，原告丙○○所有系爭378-3 地號土地，其現況為種
    植草皮之事實，固經本院勘驗屬實，惟使用汽車載運農作物
    或生產工具，已為現今社會極普遍之現象，日常生活上使用
    汽車作為交通工具亦然，被告辯稱原告僅能徒步通行系爭35
    0 地號土地云云，顯不合理，自無可採。又汽車車身通常寬
    約1.5 公尺至2 公尺，以系爭350 地號土地長約59公尺而言
    ，2 公尺寬之通道顯然過於狹窄而難以通行，稽之被告已將
    系爭350 地號土地如附圖所示編號B 部分（寬約4 公尺）出
    賣與甲○○以供其通行使用，可見此一寬度在通行上有其必
    要，否則甲○○即不致於多花費而買受不必要之部分。本院
    因認原告主張通行系爭土地如附圖所示編號B 部分面積226.
    34平方公尺，尚在必要之範圍內，且該部分土地既已供通行
    而不做其它用途使用，亦堪認係系爭350 地號土地損害最少
    之處所。被告辯稱原告僅得在2 公尺寬之範圍內通行系爭35
    0 地號土地云云，亦無可採。
五、綜上所述，原告所有系爭378 、378-3 地號土地，與公路無
    適宜之聯絡，致不能為通常之使用，有通行被告所有系爭35
    0 地號土地如附圖所示編號B 部分面積226.34平方公尺之必
    要，惟此為被告所否認，則原告依民法第787 條之規定，請
    求確認渠等就被告所有系爭350 地號土地如附圖所示編號B
    部分面積226.34平方公尺有通行權存在，即為有理由，應予
    准許。又所有人對於無權占有或侵奪其所有物者，得請求返
    還之；對於妨害其所有權者，得請求除去之；有妨害其所有
    權之虞者，得請求防止之，民法第767 條第1 項定有明文。
    土地必要通行權在性質上並非獨立之權利，僅係該土地所有
    權內容之擴張，故其請求權基礎應為民法第767 條第1 項之
    物上請求權。則原告依民法第767 條第1 項之規定，請求被
    告容忍渠等通行前開土地，不得有任何妨害渠等通行之行為
    ，亦為有理由，應予准許。又本判決第2 項所命被告給付之
    價額未逾50萬元，應依民事訴訟法第389 條第1 項第5 款之
    規定，以職權為假執行之宣告。
六、據上論結，本件原告之訴為有理由，依民事訴訟法第78條、
    第389 條第1 項第5 款，判決如主文。
中    華    民    國    98    年    8     月    10    日
                    民事第一庭    法  官  春生
正本係照原本作成。
如不服本判決，應於收受送達後20日內向本院提出上訴書狀，其
未表明上訴理由者，應於提出上訴後20日內向本院補提理由書狀
（均須按他造當事人之人數附繕本）。
中    華    民    國    98    年    8     月    10    日
                                  書記官  蘇雅慧


司法院資訊處製作；財團法人民間司法改革基金會備份。
